ACORDAO-COMPLETO-2573427

ACÓRDÃO 227/2023 ATA 2/2023 - SEGUNDA CÂMARA

VISTOS, relatados e discutidos estes autos de tomada de contas especial instaurada pelo Fundo Nacional de Desenvolvimento da Educação (FNDE) em razão da omissão no dever de prestar contas dos recursos recebidos pelo município de Ilhéus - BA à conta do programa Projovem Urbano, exercício de 2012,
ACORDAM os Ministros do Tribunal de Contas da União, reunidos em sessão da Segunda Câmara, ante as razões expostas pelo Relator, em:
9.1. com fundamento nos arts. 1º, inciso I, 16, inciso III, alíneas "b" e "c", e 19, da Lei 8.443/1992, julgar irregulares as contas de Newton Lima Silva, condenando-o ao pagamento do débito abaixo discriminado, atualizado monetariamente e acrescido dos juros de mora devidos, calculado desde a data de ocorrência indicada até sua efetiva quitação, na forma da legislação vigente, fixando o prazo de 15 (quinze) dias, a contar do recebimento da notificação, para que seja comprovado, perante este Tribunal, o recolhimento da quantia aos cofres do Fundo Nacional de Desenvolvimento da Educação (FNDE) , nos termos do art. 23, inciso III, alínea "a", da referida Lei, c/c o art. 214, inciso III, alínea "a", do Regimento Interno do TCU:
	Data de Ocorrência
	Valor Histórico

	13/01/2012
	R$ 214.740,00

	22/11/2012
	R$ 76.828,95

	04/12/2012
	R$ 239.608,50

	Total
	R$ 531.177,45

9.2. com fundamento no art. 57 da Lei 8.443/1992, aplicar a Newton Lima Silva multa no valor de R$ 60.000,00 (sessenta mil reais) , atualizado monetariamente desde a data do presente acórdão até a do efetivo recolhimento, se for pago após o vencimento, na forma da legislação vigente, fixando o prazo de 15 (quinze) dias, a contar do recebimento da notificação, para que seja comprovado, perante este Tribunal, o recolhimento da quantia ao Tesouro Nacional, nos termos do art. 23, inciso III, alínea "a", da referida Lei, c/c o art. 214, inciso III, alínea "a", do Regimento Interno do TCU;
9.3. com fundamento nos arts. 1º, inciso I, 16, inciso III, alíneas "a", e 19, parágrafo único, da Lei 8.443/1992, julgar irregulares as contas de Jabes Sousa Ribeiro;
9.4. com fundamento no art. 58, inciso I, da Lei 8.443/1992, aplicar a Jabes Sousa Ribeiro multa no valor de R$ 10.000,00 (dez mil reais) , atualizado monetariamente desde a data do presente acórdão até a do efetivo recolhimento, se for pago após o vencimento, na forma da legislação vigente, fixando o prazo de 15 (quinze) dias, a contar do recebimento da notificação, para que seja comprovado, perante este Tribunal, o recolhimento da quantia ao Tesouro Nacional, nos termos do art. 23, inciso III, alínea "a", da referida Lei, c/c o art. 214, inciso III, alínea "a", do Regimento Interno do TCU;
9.5. com fundamento no art. 26 da Lei 8.443/1992, autorizar, se requerido, o pagamento da importância devida em até 36 (trinta e seis) parcelas mensais e consecutivas, fixando o prazo de 15 (quinze) dias, a contar do recebimento da notificação, para que seja comprovado, perante este Tribunal, o recolhimento da primeira parcela, e de 30 (trinta) dias, a contar da parcela anterior, para que seja comprovado o recolhimento das demais parcelas, devendo incidir sobre cada valor mensal os devidos acréscimos legais, na forma prevista na legislação vigente, além de alertar que a falta de comprovação do recolhimento de qualquer parcela importará no vencimento antecipado do saldo devedor, nos termos do art. 217 do Regimento Interno do TCU;
9.6. com fundamento no art. 28 da Lei 8.443/1992, autorizar, desde logo, a cobrança judicial das dívidas, caso não atendidas as notificações;
9.7. com fundamento no art. 16, § 3º, da Lei 8.443/1992, c/c art. 209, § 7º, do Regimento Interno do TCU, remeter cópia deste acórdão à Procuradoria da República na Bahia, para adoção das medidas que entender cabíveis;
9.8. dar ciência deste acórdão ao FNDE, ao município de Ilhéus - BA e aos responsáveis.

TCE instaurada pelo(a) Fundo Nacional de Desenvolvimento da Educação em razão de Omissão no dever de prestar contas, para atendimento ao PROJOVEM URBANO, exercício 2012, função EDUCACAO (nº da TCE no sistema: 4609/2019).

Segunda Câmara

Município de Ilhéus - BA.

3. Interessados/Responsáveis:
3.1. Interessado: Fundo Nacional de Desenvolvimento da Educação (00.378.257/0001-81).
3.2. Responsáveis: Jabes Sousa Ribeiro (XXX.789.465-XX); Newton Lima Silva (XXX.413.425-XX).

13.1. Ministros presentes: Vital do Rêgo (Presidente), Augusto Nardes, Aroldo Cedraz e Antonio Anastasia (Relator).
13.2. Ministro-Substituto presente: Marcos Bemquerer Costa.

ANTONIO ANASTASIA

Trata-se de Tomada de Contas Especial instaurada pelo Fundo Nacional de Desenvolvimento da Educação (FNDE) em razão de omissão no dever de prestar contas dos recursos recebidos pelo município de Ilhéus - BA à conta do programa Projovem Urbano, exercício de 2012, cujo prazo para comprovação das despesas expirou em 2/12/2016 (peças 10 e 26) . 
2.	A TCE foi instaurada em desfavor dos ex-prefeitos municipais Newton Lima Silva (gestão 2009-2012) , na condição de gestor dos recursos, e Jabes Sousa Ribeiro (gestão 2013-2016) , na condição de sucessor, responsável pela apresentação das contas. 
3.	A então SecexTCE promoveu a citação do prefeito antecessor e a audiência do prefeito sucessor, conforme autorizado pelo então relator do processo, Ministro-Substituto André Luís de Carvalho (peça 31) .
4.	Apresentadas as respectivas defesas, a unidade técnica concluiu pela inexistência de elementos que demonstrassem a regular aplicação dos recursos transferidos. Por isso, propôs, em síntese, o julgamento pela irregularidade das contas de ambos os responsáveis, condenando-se o prefeito antecessor, Newton Lima Silva, ao ressarcimento dos valores não comprovados, bem como ao pagamento de multa prevista no art. 57 da Lei 8.443/1992, e aplicando-se a Jabes Sousa Ribeiro, prefeito sucessor, a multa prevista no art. 58, inciso II, da referida lei.
5.	Os fundamentos da instrução da unidade técnica (peça 77) , que contou com anuência dos dirigentes da unidade (peças 78 e 79) foram os seguintes, em síntese:
"1. Cuidam os autos de tomada de contas especial instaurada pelo Fundo Nacional de Desenvolvimento da Educação, em desfavor de Newton Lima Silva (gestão 2009-2012) e Jabes Sousa Ribeiro (gestão 2013-2016) , em razão de omissão no dever de prestar contas dos recursos recebidos por força do Projovem Urbano, no exercício de 2012, cujo prazo expirou em 2/12/2016 (peças 10 e 26) .
 (...) 
3. Os recursos repassados pelo FNDE ao município de Ilhéus - BA, no âmbito do Projovem Urbano - exercício 2012, totalizaram R$ 531.177,45 (peça 8) . 
4. O fundamento para a instauração da Tomada de Contas Especial, conforme consignado na matriz de responsabilização elaborada pelo tomador de contas, foi a constatação da omissão no dever de prestar contas. 
5. Os responsáveis arrolados na fase interna foram devidamente comunicados e, diante da ausência de justificativas suficientes para elidir a irregularidade e da não devolução dos recursos, instaurou-se a tomada de contas especial.
6. No relatório (peça 18) , o tomador de contas concluiu que o prejuízo importaria no valor original de R$ 531.177,45, imputando-se a responsabilidade a Newton Lima Silva, prefeito no período de 1/1/2009 a 31/12/2012, na condição de gestor dos recursos, e Jabes Sousa Ribeiro, prefeito no período de 1/1/2013 a 31/12/2016, na condição de prefeito sucessor. 
 (...) 
9. Na instrução inicial (peça 28) , analisando-se os documentos nos autos, concluiu-se pela necessidade de realização de citação e audiência para as seguintes irregularidades: 
9.1. Irregularidade 1: não comprovação da boa e regular aplicação dos recursos federais repassados ao município de Ilhéus - BA, em face da omissão no dever de prestar contas dos valores transferidos, no âmbito do Projovem Urbano, no exercício de 2012, cujo prazo encerrou-se em 2/12/2016.
9.1.1. Evidências da irregularidade: documentos técnicos presentes nas peças 9 e 10.
9.1.2. Normas infringidas: art. 37, caput, c/c o art. 70, parágrafo único, da Constituição da República Federativa do Brasil; art. 93 do Decreto-lei 200/1967; art. 66 do Decreto 93.872/1986; Cap. II da Resolução CD/FNDE 60, de 9/11/2011.
9.1.3. Débitos relacionados ao responsável Newton Lima Silva:
	Data de ocorrência
	Valor histórico (R$) 

	13/1/2013
	214.740,00

	22/11/2012
	76.828,95

	4/12/2012
	239.608,50

9.1.4. Cofre credor: Fundo Nacional de Desenvolvimento da Educação.
9.1.5. Responsável: Newton Lima Silva.
9.1.5.1. Conduta: não demonstrar a boa e regular aplicação dos recursos federais recebidos e geridos por meio do instrumento em questão, no exercício de 2012, em face da omissão na prestação de contas, cujo prazo encerrou-se em 2/12/2016.
9.1.5.2. Nexo de causalidade: a conduta descrita impediu o estabelecimento do nexo causal entre as possíveis despesas efetuadas com os recursos recebidos, no âmbito do instrumento em questão, no exercício de 2012.
9.1.5.3. Culpabilidade: não há excludentes de ilicitude, de culpabilidade e de punibilidade; é razoável supor que o responsável tinha consciência da ilicitude de sua conduta; era exigível conduta diversa da praticada, qual seja, desincumbir-se do seu dever por meio da apresentação da prestação de contas no prazo e forma devidos. 
10. Encaminhamento: citação.
10.1. Irregularidade 2: não cumprimento do prazo originalmente estipulado para prestação de contas do Projovem Urbano, cujo prazo encerrou-se em 2/12/2016.
10.1.1. Evidências da irregularidade: documento técnico presente na peça 10.
10.1.2. Normas infringidas: art. 37, caput, c/c o art. 70, parágrafo único, da Constituição da República Federativa do Brasil; art. 93 do Decreto-lei 200/1967; art. 66 do Decreto 93.872/1986; Cap. II da Resolução CD/FNDE 60, de 9/11/2011.
10.1.3. Responsável: Jabes Sousa Ribeiro.
10.1.3.1. Conduta: descumprir o prazo originalmente estipulado para prestação de contas dos recursos federais recebidos à conta do instrumento em questão, o qual se encerrou em 2/12/2016.
10.1.3.2. Nexo de causalidade: a conduta descrita impediu o estabelecimento do nexo causal entre as possíveis despesas efetuadas com os recursos recebidos, no âmbito do instrumento em questão, no exercício de 2012.
10.1.3.3. Culpabilidade: não há excludentes de ilicitude, de culpabilidade e de punibilidade; é razoável supor que o responsável tinha consciência da ilicitude de sua conduta; era exigível conduta diversa da praticada, qual seja, desincumbir-se do seu dever por meio da apresentação da prestação de contas no prazo e forma devidos. 
11. Encaminhamento: audiência.
 (...) 
EXAME TÉCNICO
Da defesa do responsável Newton Lima Silva
21.	O responsável Newton Lima Silva apresentou suas alegações de defesa, que passam a ser analisadas.
22. Argumento 1 (peça 63, p. 1) :
22.1. O responsável alega a prescrição da pretensão do estado de exigir documentos ou esclarecimentos, com base na Lei 8.429/1992, que trata de atos de improbidade administrativa e dispõe, em seu art. 23, inc. I, que as ações destinadas a levar a efeitos as sanções previstas nesta lei podem ser propostas em até cinco anos após o término do exercício de mandato.
23. Análise do argumento 1: 
23.1. O entendimento prevalente no TCU, conforme se verifica da jurisprudência selecionada, é no sentido de que a Lei 8.429/1992 não atinge os processos de controle externo, devido à apuração no âmbito deste não estar vinculada à improbidade administrativa:
 (...) 
24. Argumento 2 (peça 63, p. 2) :
24.1. O responsável alega que não foi demonstrado qualquer cometimento de ato doloso de improbidade administrativa.
25. Análise do argumento 2: 
25.1. O entendimento prevalente no TCU, segundo se depreende da jurisprudência selecionada, é no sentido de que é suficiente a culpa stricto sensu para a responsabilização, sendo desnecessário a caracterização de conduta dolosa.
 (...) 
26. Argumento 3 (peça 2) :
26.1. O responsável alega que não é admissível a pretensão de ressarcimento a partir de dano presumido, afirmando que "não há prejuízo ao erário demonstrado, haja vista que as irregularidades apontadas são apenas ausência de documentos, não prejuízo em si", fazendo referência a entendimento esposado no REsp 1447237/MG, STJ, Rel. Ministro Napoleão Nunes Maia Filho, Primeira Turma, julgado em 16/12/2014, DJe 09/03/2015, o qual demanda comprovação e quantificação do dano para imputação de débito. 
27. Análise do argumento 3: 
27.1. A omissão pelo gestor no dever de prestar contas de recursos federais, recebidos para consecução de políticas públicas, leva à ausência da documentação necessária para análise da execução do objeto pactuado e, portanto, não há como apurar se foi ou não executado, sendo o único caminho possível, para resguardar o erário e a sociedade, imputar o débito pelo total repassado.
27.2. Assim, ao se usar a expressão "presunção de dano", há, no caso concreto, o dano comprovado e quantificado, configurado pela omissão do gestor ao deixar de apresentar no tempo e forma devidos a prestação de contas. (...) 
28. Argumento 4 (peça 63, p. 1-2) :
28.1. O responsável e alega a aplicação do prazo de prescrição quinquenal com base na Lei 9.873/1999 e no Mandado de Segurança 35940 do STF.
29. Análise do argumento 4: 
29.1. Quanto à prescrição inerente às pretensões de ressarcimento e sancionatória, no âmbito do TCU, frente aos recentes entendimentos firmados pelo STF, apresentam-se na sequência considerações a esse respeito.
 (...) 
29.14. No caso concreto, tendo como parâmetro a tese firmada pelo STF, no RE 636.886, no sentido de que ambas pretensões do TCU (sancionatória e ressarcitória) sujeitam-se ao prazo prescricional de 5 anos previsto na Lei 9.873/1999, considerando, ainda, o sistema prescricional descrito na citada lei, inclusive as causas de suspensão e de interrupção da prescrição, tem-se os seguintes eventos processuais:
a)	Notificações das irregularidades, enviadas pelo FNDE a Jabes Sousa Ribeiro, por meio do ofício (peça 4, p. 1) , recebido em 6/12/2016, conforme AR (peça 5) ; e a Newton Lima Silva, por meio do ofício (peça 2, p. 2) , recebido em 19/2/2019, conforme AR (peça 3) ;
b)	Informação FNDE 912/2019, de 12/4/2019, concluiu pela omissão no dever legal de prestar contas do Projovem/2012 (peça 10) ;
c)	Termo de Instauração de TCE 64/2019, de 30/5/2019 (peça 1) ;
d)	Relatório do Tomador de Contas 67/2019, de 19/9/2019, concluiu por dano ao erário apurado do programa de R$ 531.177,45 devido à omissão da prestação de contas (peça 18) ;
e)	Pronunciamento Ministerial, de 2/3/2020, atesta encaminhamento da TCE ao TCU;
f)	Instrução inicial, de 31/3/2020, para citação e audiência dos responsáveis (peça 28) ;
g)	Segunda Instrução, de 27/8/2020, propôs repetir nos mesmos termos a citação e audiência (peça 56) ;
h)	Notificações de citação e audiência, enviadas pelo TCU, de Jabes Sousa Ribeiro, por meio do ofício (peça 61) , recebido em 15/10/2020, conforme AR (peça 74) ; e de Newton Lima Silva, por meio do ofício (peça 60) , recebido em 24/9/2020, conforme AR (peça 62) ;
i)	Despacho do titular da SecexTCE autorizando a realização das citações propostas: 28/8/2020 (peça 58) ;
j)	Despacho do Ministro Relator, de 11/11/2020, autoriza dilação de prazo para atendimento da audiência do Ofício 46129/2020 (peça 72) .
29.15. Analisando-se a data da prática do ato irregular, em 2/12/2016, bem como os eventos processuais que se sucederam, conforme enumerados no parágrafo anterior, os quais teriam o condão de interromper o curso do prazo prescricional, de acordo com o art. 2º da Lei 9.873/1999, observa-se que não teria transcorrido o prazo de 5 (cinco) anos entre cada evento processual interruptivo. Dessa forma, ainda que se leve em conta o entendimento sufragado pelo STF, no julgamento do RE 636.886, não teria ocorrido a prescrição da pretensão sancionatória e ressarcitória a cargo do TCU.
 (...) 
30. Da análise procedida acima, verifica-se que os argumentos de defesa de Newton Lima Silva não foram suficientes para elidir a irregularidade pela qual está sendo responsabilizado, de forma que devem ser rejeitados.
31. Não há elementos para que se possa efetivamente aferir e reconhecer a ocorrência de boa-fé na conduta de Newton Lima Silva, podendo este Tribunal, desde logo, proferir o julgamento de mérito pela irregularidade das contas, conforme os termos dos §§ 2º e 6º do art. 202 do Regimento Interno do TCU, condenando-se o responsável ao débito apurado e aplicando-lhe a multa prevista no art. 57, da Lei 8.443/1992.
Das razões de justificativa do responsável Jabes Sousa Ribeiro
32. O responsável Jabes Sousa Ribeiro apresentou suas razões de justificativa, que passas a ser analisadas:
33. Argumento 1 (peça 69, p. 2) :
33.1. O responsável alega que não recepcionou intimação do FNDE para regularizar prestação de contas de recursos recebidos no ano de 2012, daí que não providenciou na ocasião a referida prestação de contas.
34. Análise do argumento 1: 
34.1. Ao contrário do afirmado, considerando que o prazo para envio da prestação de contas do Projovem/2012 expirou em 2/12/2016, o responsável, na condição de sucessor e à frente da gestão municipal, à época, foi devidamente e tempestivamente notificado pelo FNDE, por meio do Ofício eletrônico 5483E/2016 (peça 4, p. 1) , via sistema SiGPC, conforme comprovante de ciência, emitido nesse sistema em 6/12/2016 (peça 5) .
34.2. Portanto, o argumento da defesa deve ser rejeitado.
Dos demais requerimentos do responsável Jabes Sousa Ribeiro (peça 69, p. 3) :
35. Além do argumento apresentado em suas razões de justificativa, ele requer ainda:
35.1. A concessão de prazo de 90 dias para apresentação de outros documentos (...) .
35.3. Despacho do Ministro Relator autorizou (peça 72) , excepcionalmente, a prorrogação solicitada, a contar do término do prazo anteriormente fixado no Ofício 46129/2020 (peça 61) .
35.4. No entanto, transcorrida a prorrogação, o responsável não retornou aos autos até a presente data, permanecendo, inclusive, a situação "Omisso" para a prestação de contas do Projovem/2012, conforme consulta ao SiGPC, cujo espelho é apresentado no tópico seguinte nesta seção "Exame Técnico".
36. Da análise procedida, verifica-se que as razões de justificativa apresentadas por Jabes Sousa Ribeiro não foram suficientes para elidir a irregularidade pela qual está sendo responsabilizado, de forma que devem ser rejeitadas suas razões de justificativa.
37. Não há elementos para que se possa efetivamente aferir e reconhecer a ocorrência de boa-fé na conduta de Jabes Sousa Ribeiro, podendo este Tribunal, desde logo, proferir o julgamento de mérito pela irregularidade das contas, conforme os termos dos §§ 2º e 6º do art. 202 do Regimento Interno do TCU, aplicando-lhe a multa prevista no art. 58, da Lei 8.443/1992.
Validação/revisão do débito
38. Embora as instruções (peças 28 e 56) que geraram a citação/audiência por omissão, tenham apurado o débito a partir dos valores repassados através das ordens bancárias emitidas (peça 8) - considerando que o Projovem é um programa anual e continuado, movimentado numa mesma conta específica e seu saldo transferido de um ano para outro; e que sua prestação de contas é anual - o mais adequado é levantar o débito pelos dispêndios realizados na conta específica dentro do exercício de execução do programa, excluindose eventuais aportes que não as ordens bancárias dos repasses realizados pelo FNDE.
38.1. Extrato do SiGPC do Projovem para o município de Ilhéus - BA, evidencia o caráter continuado desse tipo de repasse:
 (...) 
39. Dessa forma, a partir das movimentações que constam no extrato bancário da conta corrente específica do Projovem (peça 76) , de titularidade do município de Eirunepé - AM, no exercício de 2012, foram isolados os dispêndios, relacionados a seguir, em valor original, que totalizaram R$ 537.063,72:
	Data
	Descrição
	Valor
	Déb. /Créd.

	10/8/2012
	TRANSFERÊNCIA ON LINE
	32.355,16
	D

	29/8/2012
	TRANSFERÊNCIA ON LINE
	2.646,31
	D

	29/8/2012
	TRANSFERÊNCIA ON LINE
	7.376,67
	D

	5/9/2012
	TRANSFERÊNCIA ON LINE
	16.698,27
	D

	6/9/2012
	TRANSFERÊNCIA ON LINE
	6.999,70
	D

	20/9/2012
	TRANSFERÊNCIA ON LINE
	4.041,30
	D

	15/10/2012
	TRANSFERÊNCIA ON LINE
	18.459,64
	D

	18/10/2012
	TRANSFERÊNCIA ON LINE
	655,58
	D

	18/10/2012
	TRANSFERÊNCIA ON LINE
	1.799,69
	D

	23/10/2012
	TRANSFERÊNCIA ON LINE
	3.960,00
	D

	5/11/2012
	TRANSFERÊNCIA ON LINE
	1.800,23
	D

	8/11/2012
	TRANSFERÊNCIA ON LINE
	5.764,24
	D

	12/11/2012
	TRANSFERÊNCIA ON LINE
	17.830,31
	D

	13/11/2012
	TRANSFERÊNCIA ON LINE
	650,48
	D

	20/12/2012
	TRANSFERÊNCIA DE SALDO
	141,76
	D

	21/12/2012
	TRANSFERÊNCIA DE SALDO
	415.884,38
	D

		Total
	537.063,72
	
40. Portanto, o débito a ser imputado ao responsável Newton Lima Silva, que esteve à frente da gestão municipal em 2012 e realizou os dispêndios levantados na conta específica do Projovem nesse exercício, deve corresponder ao valor apurado na tabela do parágrafo anterior, que totaliza em valor original R$ 537.063,72.
41. Embora esse valor seja superior ao total das OB repassadas em 2016, R$ 531.177,45, valor usado para a citação inicial, conforme descrito no "Histórico" desta instrução, considera-se, devido à pequena diferença de 1,11%, ser dispensável a realização de nova citação pelo valor do débito revisado, dando-se continuidade ao processo para propositura do mérito.
 (...) 
PROPOSTA DE ENCAMINHAMENTO
48. Diante do exposto, submetemos os autos à consideração superior, propondo ao Tribunal:
a) rejeitar as alegações de defesa apresentadas pelo responsável Newton Lima Silva (CPF: XXX.413.425-XX) ; 
b) rejeitar as razões de justificativa apresentadas pelo responsável Jabes Sousa Ribeiro (CPF: XXX.789.465-XX) ; 
c) julgar irregulares, nos termos dos arts. 1º, inciso I, 16, inciso III, alíneas a e c, da Lei 8.443/1992, c/c os arts. 19 e 23, inciso III, da mesma Lei, as contas do responsável Newton Lima Silva (CPF: XXX.413.425-XX) , condenando-o ao pagamento das importâncias a seguir especificadas, atualizadas monetariamente e acrescidas dos juros de mora, calculadas a partir das datas discriminadas até a data da efetiva quitação do débito, fixando-lhes o prazo de quinze dias, para que comprovem, perante o Tribunal, o recolhimento das referidas quantias aos cofres do Fundo Nacional de Desenvolvimento da Educação, nos termos do art. 23, inciso III, alínea "a", da citada lei, c/c o art. 214, inciso III, alínea "a", do Regimento Interno do TCU.  
Débitos relacionados ao responsável Newton Lima Silva:
[tabela omitida. Reprodução da tabela transcrita no § 39, retro]
d) aplicar ao responsável Newton Lima Silva (CPF: XXX.413.425-XX) , a multa prevista no art. 57 da Lei 8.443/1992 c/c o art. 267 do Regimento Interno do TCU, fixando-lhe o prazo de quinze dias, a contar da notificação, para que comprove, perante o Tribunal (art. 214, III, alínea "a", do Regimento Interno do TCU) , o recolhimento da dívida aos cofres do Tesouro Nacional, atualizada monetariamente desde a data do acórdão que vier a ser proferido por este Tribunal até a data do efetivo recolhimento, se paga após o vencimento, na forma da legislação em vigor;
e) julgar irregulares, nos termos dos arts. 1º, inciso I, 16, inciso III, alíneas a, da Lei 8.443/1992, as contas do responsável Jabes Sousa Ribeiro (CPF: XXX.789.465-XX) ;
f) aplicar ao responsável Jabes Sousa Ribeiro (CPF: XXX.789.465-XX) , a multa prevista no art. 58, inciso II, da Lei 8.443/1992 c/c o art. 268 do Regimento Interno do TCU, fixando-lhe o prazo de quinze dias, a contar da notificação, para que comprove, perante o Tribunal (art. 214, III, alínea "a", do Regimento Interno do TCU) , o recolhimento da dívida aos cofres do Tesouro Nacional, atualizada monetariamente desde a data do acórdão proferido por este Tribunal até a data do efetivo recolhimento, se paga após o vencimento, na forma da legislação em vigor;
g) autorizar, desde logo, a cobrança judicial das dívidas, caso não atendidas as notificações, na forma do disposto no art. 28, inciso II, da Lei 8.443/1992;
h) autorizar também, desde logo, se requerido, com fundamento no art. 26, da Lei 8.443, de 1992, c/c o art. 217, §§ 1º e 2º do Regimento Interno do TCU, o parcelamento da (s) dívida (s) em até 36 parcelas, incidindo, sobre cada parcela, corrigida monetariamente, os correspondentes acréscimos legais, fixando-lhe o prazo de quinze dias, a contar do recebimento da notificação, para comprovar, perante o Tribunal, o recolhimento da primeira parcela, e de trinta dias, a contar da parcela anterior, para comprovar os recolhimentos das demais parcelas, devendo incidir, sobre cada valor mensal, atualizado monetariamente, os juros de mora devidos, no caso do débito, na forma prevista na legislação em vigor, alertando os responsáveis de que a falta de comprovação do recolhimento de qualquer parcela importará o vencimento antecipado do saldo devedor, nos termos do § 2º do art. 217 do Regimento Interno deste Tribunal; 
i) enviar cópia do Acórdão a ser prolatado à Procuradoria da República no Estado de Bahia, nos termos do § 3º do art. 16 da Lei 8.443/1992, c/c o § 7º do art. 209 do Regimento Interno do TCU, para adoção das medidas cabíveis; e
j) enviar cópia do Acórdão que vier a ser proferido ao Fundo Nacional de Desenvolvimento da Educação e aos responsáveis, para ciência;
k) informar à Procuradoria da República no Estado de Bahia, ao Fundo Nacional de Desenvolvimento da Educação e aos responsáveis que a presente deliberação, acompanhada do Relatório e do Voto que a fundamenta, está disponível para a consulta no endereço www.tcu.gov.br/acordaos, além de esclarecer que, caso requerido, o TCU poderá fornecer sem custos as correspondentes cópias, de forma impressa; e
l) informar à Procuradoria da República no Estado de Bahia que, nos termos do parágrafo único do art. 62 da Resolução TCU 259/2014, os procuradores e membros do Ministério Público credenciados nesta Corte podem acessar os presentes autos de forma eletrônica e automática, ressalvados apenas os casos de eventuais peças classificadas como sigilosas, as quais requerem solicitação formal".
6.	O Ministério Público junto ao TCU, em parecer (peça 80) de lavra do Procurador Rodrigo Medeiros de Lima, divergiu da unidade técnica apenas quanto ao exame da prescrição e quanto à alteração de critério de quantificação do débito, promovida após a citação do responsável.
7.	Quanto à prescrição, e em parecer emitido antes da Resolução-TCU 344/2022, o MPTCU defendeu a aplicação do prazo decenal previsto no Código Civil, concluindo pela não ocorrência da prescrição, na hipótese. Opinou ainda que, se eventualmente adotada a Lei 9.873/1999 como parâmetro, não deveriam incidir múltiplas causas interruptivas da mesma espécie, "sob pena de permitir, no limite, infindáveis extensões do prazo prescricional, em dissonância com o princípio da razoabilidade". 
8.	Relativamente à quantificação do débito, o Ministério Público divergiu do procedimento adotado pela unidade técnica, que, após a citação, e sem renová-la, acresceu o valor devido para que passasse a corresponder aos dispêndios ocorridos no ano de 2012 (mesmo que custeados com saldo de exercícios anteriores) , e não mais ao total das ordens bancárias repassadas no exercício. Assim se manifestou o MPTCU:  
"A Unidade Técnica propõe revisar o valor do débito para maior, após a realização da citação, argumentando que o programa de governo em análise tem natureza anual e continuada, cujos recursos são movimentados numa mesma conta específica e seu saldo transferido de um ano para outro; e que sua prestação de contas é anual.
Embora tal análise seja factível, discordamos da possibilidade de se condenar o responsável pelo novo valor, 1,1% superior ao montante da citação, pois tal encaminhamento somente seria possível mediante renovação da citação do responsável.
Assim, devido à ínfima diferença entre os dois montantes, consideramos que nova citação do responsável neste momento processual seria contraproducente, e atentaria contra os princípios da razoável duração e efetividade do processo, razão pela qual sugerimos que se mantenha o débito originalmente levantado para citar o responsável".
9.	Conclusivamente, o representante do MPTCU manifestou "concordância parcial com a proposta de encaminhamento uniforme da Unidade Técnica (peças 77-79) , sugerindo, apenas, alterar o valor histórico do débito a ser atribuído ao responsável para aquele constante do ofício citatório, ou seja, R$ 531.177,45".
É o relatório.

Sinesio Bomfim Souza Terceiro (36.034/OAB-BA) e outros, representando Newton Lima Silva; César Vinícius Nogueira Lino (21.412/OAB-BA) e outros, representando Jabes Sousa Ribeiro.

Procurador Rodrigo Medeiros de Lima.

TOMADA DE CONTAS ESPECIAL. PROGRAMA PROJOVEM URBANO/2012. OMISSÃO NO DEVER DE PRESTAR CONTAS. CITAÇÃO DO PREFEITO ANTECESSOR, GESTOR DOS RECURSOS. AUDIÊNCIA DO PREFEITO SUCESSOR, RESPONSÁVEL PELA PRESTAÇÃO DE CONTAS. DEFESAS INDIRETAS DE MÉRITO, SEM A APRESENTAÇÃO DE ELEMENTOS COMPROBATÓRIOS DA APLICAÇÃO DOS RECURSOS. RESPONSABILIDADES CARACTERIZADAS. CONTAS IRREGULARES. DÉBITO E MULTA PROPORCIONAL AO PREFEITO ANTECESSOR. MULTA AO PREFEITO SUCESSOR. CIÊNCIA AOS INTERESSADOS.

TOMADA DE CONTAS ESPECIAL (TCE)

Unidade de Auditoria Especializada em Tomada de Contas Especial (AudTCE).

Trata-se de Tomada de Contas Especial instaurada pelo Fundo Nacional de Desenvolvimento da Educação (FNDE) em razão de omissão no dever de prestar contas dos recursos recebidos pelo município de Ilhéus - BA à conta do programa Projovem Urbano, exercício de 2012, cujo prazo para comprovação das despesas expirou em 2/12/2016 (peças 10) . 
A TCE foi instaurada em desfavor dos ex-prefeitos municipais Newton Lima Silva (gestão 2009-2012) , na condição de gestor dos recursos, e Jabes Sousa Ribeiro (gestão 2013-2016) , na condição de prefeito sucessor, responsável pela apresentação das contas. 
A então SecexTCE promoveu a citação do prefeito antecessor e a audiência do prefeito sucessor, conforme autorizado pelo então relator do processo, Ministro-Substituto André Luís de Carvalho (peça 31) .
Em resposta, o prefeito antecessor, Newton Lima Silva, apresentou apenas defesa indireta de mérito, invocando a prescrição, a inexistência de dolo e a ausência de prejuízos (peça 63) . O prefeito sucessor, por sua vez, limitou-se a requerer a concessão de prazo adicional para apresentar documentos (peça 69) . Mesmo deferido o pedido, não mais se manifestou nos autos nem prestou contas ao órgão repassador, conforme constatado pela unidade técnica em consulta ao sistema de gerenciamento de prestação de contas mantido pelo FNDE (peça 77, § 35.4) . 
Assim, e considerando a inexistência de informações nos autos capazes de comprovar a regular aplicação dos recursos transferidos, tanto a unidade técnica quanto o Ministério Público junto ao TCU manifestaram-se pela irregularidade das contas dos dois ex-prefeitos, imputando-se débito exclusivamente a Newton Lima Silva (gestão 2009/2012) , aplicando-lhe a multa do art. 57 da Lei 8.443/1992, e aplicando-se a multa do art. 58, inciso II, da referida lei, ao prefeito sucessor, Jabes Sousa Ribeiro.
Estou de acordo com o mérito das propostas, sem prejuízo das considerações que se seguem. 
Observo que mesmo tendo sido dada oportunidade de defesa aos responsáveis, tanto perante o órgão concedente quanto no âmbito desta Corte de Contas, eles não se desincumbiram desse ônus, restando devidamente caracterizadas as responsabilidades que lhe foram atribuídas nos autos. 
Relativamente ao prefeito antecessor, o extrato da conta específica do repasse (peça 9) evidencia que os recursos foram utilizados integralmente no exercício de 2012 (restando ao final do exercício um saldo ínfimo, de R$ 194,06) , ou seja, na gestão de Newton Lima Silva. E a jurisprudência deste Tribunal tem se inclinado no sentido de que não cabe a atribuição de débito solidário ao prefeito sucessor omisso que, embora obrigado a prestar contas em razão de a vigência do ajuste adentrar o seu mandato, não geriu qualquer parcela dos recursos transferidos (v.g. Acórdão 4461/2020-TCU-Primeira Câmara, 3.871/219-Segunda Câmara e 665/2016-Plenário) . A responsabilidade pelo ressarcimento, nesta hipótese, deve atribuída ao gestor dos recursos.
Promovo apenas pequeno ajuste no fundamento legal da irregularidade das contas do prefeito antecessor, para que constem as alíneas "b" e "c" do inciso III do art. 16 da Lei 8.443/1992, em vez das alíneas "a" e "c".
Quanto à responsabilidade do prefeito sucessor, Jabes Sousa Ribeiro, ele não se desincumbiu da obrigação de prestar as contas ou, na impossibilidade de fazê-lo, adotar as medidas legais visando ao resguardo do patrimônio público, nos termos do disposto na Súmula 230 da jurisprudência deste Tribunal. Apenas ajusto a fundamentação da multa proposta, pois considero que, persistindo a omissão no dever de prestar contas, mesmo após a audiência do responsável, justifica-se a aplicação da multa prevista no art. 58, inciso I, da Lei 8.443/1992, até mesmo por força do disposto no art. 19, parágrafo único, da referida lei. 
 Por fim, analiso as divergências pontuais observadas nas manifestações da unidade técnica e do Ministério Público junto ao TCU, relativamente à prescrição e à quantificação do débito. 
Acerca da prescrição, observo que os pareceres emitidos nos autos são anteriores à regulamentação trazida pela Resolução-TCU 344/2022. Aplicados os critérios da resolução ao caso concreto, a não ocorrência da prescrição é facilmente comprovável. Com efeito, o prazo de prestação de contas expirou em 2/12/2016 (peças 10) , a TCE foi instaurada em 30/5/2019 (peça 1) , com a citação e a audiência dos responsáveis em 2020 (AR de peças 62 e 74) e a manifestação definitiva da unidade técnica e do Ministério Público em 23/09/2021 e 4/4/2022, respectivamente. Trata-se de causas interruptivas suficientes para viabilizar o pleno exercício das pretensões punitiva e de ressarcimento neste processo.  
Sobre a composição do débito, acolho as ponderações do Ministério Público junto ao TCU. Noto que após a citação, e sem renová-la, a unidade técnica revisou o débito para maior, modificando o critério de quantificação para que passasse a corresponder aos dispêndios ocorridos no exercício de 2012 (mesmo se custeados com saldo de exercícios anteriores) , e não mais ao total das ordens bancárias repassadas ao município naquele exercício. 
Como bem observou o MPTCU, a condenação por valor superior ao da citação somente seria possível com a renovação do ato processual. E considerando-se que o acréscimo pretendido seria apenas 1,1% superior ao montante da citação, seria contraproducente adotar tal medida neste momento, ante o adiantado estágio de desenvolvimento do processo. Assim, acompanho o entendimento do MPTCU no sentido de considerar, como valor histórico do débito a ser atribuído ao responsável, "aquele constante do ofício citatório, ou seja, R$ 531.177,45", cuja composição, detalhada na peça 18, está compatível com o extrato bancário de peça 9.
Com essas considerações, entendo justificar-se o julgamento pela irregularidade das contas de ambos os responsáveis, com imputação de débito e de multa do art. 57 da Lei 8.443/1992 ao prefeito antecessor, na condição de gestor dos recursos, e de multa do art. 58, inciso I, da referida lei ao prefeito sucessor, omisso quanto ao dever de prestar contas. 
Ante o exposto, voto por que o Tribunal adote o Acórdão que ora submeto à deliberação deste Colegiado.
TCU, Sala das Sessões, em 7 de fevereiro de 2023.
ANTONIO ANASTASIA 
Relator